臺北高等行政法院判決　　　　　　　　　　　　　　　九十年度訴字第四七九七號
　　　　　　　　　　　　　　　.
　　原　　　告　甲○○
　　訴訟代理人　彭火炎律師
　　　　　　　　張玉琳律師
　　　　　　　　戊○○
　　被　　　告　新竹縣政府
　　代　表　人　乙○○縣長）.
　　訴訟代理人　丁○○
　　　　　　　　庚○○
　　被告參加人　丙○○○
　　訴訟代理人　己○○
右當事人間因徵收補償事件，原告不服內政部中華民國九十年五月十八日台（九十）
內訴字第八九○八八八七號訴願決定，提起行政訴訟。本院判決如左：
    主  文
訴願決定及原處分均撤銷。
被告應遵照本院判決之法律見解對原告作成決定。
原告其餘之訴駁回。
訴訟費用原告負擔三分之一，餘由被告負擔。
    事  實
壹、事實概要：緣坐落新竹縣竹北市○○○段二一四、二一四—一、二一四—二、二
    二四地號等土地（下稱系爭土地）為參加人所有，系爭土地為新竹縣縣治遷建第
    二期區段徵收內之土地，土地上三七五租約所載之承租人為彭阿貴，原告則認其
    為系爭土地上實際耕作之承租人，於民國八十八年十一月十九日向新竹縣竹北市
    公所申請調解其業佃糾紛，經調解、調處均未成立，移由司法機關處理。被告於
    以業佃雙方已自行協議補償並出具已依法補償承租人完竣之證明書（承租人彭阿
    貴已於五十年六月十六日死亡，其合法繼承人為彭統明等人）供審，以八十九年
    一月十四日八九府地測字第六○一○號函核准土地所有權人以地價補償費新台幣
    （下同）一三、四四四、二○○元發給抵價地（嗣於本件行政訴訟事件繫屬中之
    九十年十二月十八完成配地作業完竣）。原告嗣於八十九年八月二十五日以其與
    土地所有權人間確有三七五租約存在，並要求被告給付四、四三四、四六○元之
    徵收補償費（並計息），（關於暫停辦理土地所有權人之抵價作業部分，由原告
    向本院聲請停止執行，本院編為九十年停字第五十號停止執行，嗣經撤回結案）
    ，案經被告以八十九年十月十八日府地測字第一五九五四九號函否准，原告不服
    ，提起訴願，亦遭內政部駁回，遂向本院提起行政訴訟，本院並於九十一年五月
    八日裁定出租人丙○○○獨立參加本件被告之訴訟。
貳、兩造聲明：原告是否為系爭土地三七五租賃契約之承租人，而得依平均地權條例
    第十一條第一項規定請求補償？
一、原告聲明求為判決：訴願決定、原處分均撤銷。
                      被告應給付原告四、四三四、四六六元之徵收補償費。
二、被告及參加人聲明求為判決：駁回原告之訴。
參、兩造之爭點：平均地權條例第十一條第二項之承租人是否以書面登記為必要？被
    告並未調查原告是否為系爭土地之承租人，而逕依三七五租約登記認定為系爭土
    地承租人是否違法？原告是否可逕行請求本件被告應扣交之三分之一徵收補償費
    ？
一、原告主張之理由：
(一)、緣坐落新竹縣竹北市○○○段第二一四、二一四—一、二一四—二、二二四地號
    田地，原屬彭阿貴承耕，於彭阿貴歿後，由原告於五十五年間起承租耕作迄今，
    原告亦依約定繳納地租，亦曾向台灣省新苗農田水利會為租佃登記，再再皆足證
    明原告對系爭土地及與地主參加人丙○○○間確有三七五租賃關係存在。復原告
    與參加人更曾於七十年間，因為所耕本件二一四及二二四號田地內部分耕地，因
    受竹北鄉公所（現為竹北市公所）開闢作產業道路爭執而涉訟，參加人於該事件
    內亦明白自認伊所有坐落竹北鄉○○○段系爭二一四號及二二四號田地，確自五
    十五年間出租予原告耕作無訛，是以就系爭土地原告與參加人間確有耕地三七五
    租賃關係，至無疑問。惟近因系爭土地經被告新竹縣政府公告辦理縣治二期徵收
    ，參加人得領取地價補償（或分配土地），參加人竟否認與原告間長達三十餘年
    來之租佃關係，不肯依平均地權條例第十一條第一項徵收土地為出租耕地時，應
    由土地所有權人以所得補償地價扣除土地增值稅後餘額三分之一補償耕地承租人
    規定，給付地價補償餘額三分之一計四、四三四、四六六元予原告，而被告亦怠
    未扣交。
(二)、原告與地主間之三七五耕地租賃關係既然存在，並不因原告與參加人有無訂立書
    面租約而不同，已如上述，且依前開條文解釋判例所示被告應依平均地權條例第
    十一條第二項規定將所要發放予參加人之補償費代為扣交，被告怠於為之，原告
    自得請求被告給付該補償費。被告分配抵價地之前置作業—補償承租人之程序尚
    未完備，依法自不應進行分配抵價地之程序。本件原告就系爭土地，與參加人間
    確已成立租賃關係，事證既明，則被告所為處分及決定，即非適法。
二、被告主張之理由：
(一)、按耕地三七五減租條例第六條規定：「耕地租約一律以書面為之；租約之訂定、
    變更、終止或換約，應由出租人會同承租人申請登記。」亦即合法承租人始有收
    取補償費之當事人適格，原告以實際耕種人名義請求被告給付補償費，有違上述
    規定。
(二)、至原告請求確認與土地所有權人間有三七五租約關係存在乙節，亦經台灣新竹地
    方法院八十九年度重訴字第三十七號判決：「原告之訴及假執行之聲請均駁回。
    」
(三)、另原告請求暫停辦理土地所有權人之抵價地作業乙節，本案屬原告與土地所有權
    人租佃爭議事件，被告依平均地權條例施行細則第七十四條規定，審核土地所有
    權人以書面提出申領抵價地所附已補償承租人之證明文件無誤，核准土地所有權
    人發給抵價地，並無不合。
三、參加人主張：原告不是三七五租約之承租人，參加已原租約登記人彭阿貴之繼承
    人間與達成補償之協議，被告將補償費全部發給參加人並無違誤。
    理  由
甲、程序方面：
一、 本件行政訴訟起訴後，被告之代表人變更，玆經現任代表人具狀承受訴訟，核
     無不合，應予准許。
二、按「依法徵收或照價收買之土地為出租耕地時，除由政府補償承租人為改良土地
    所支付之費用，及尚未收穫之農作改良物外，並應由土地所有權人，以所得之補
    償地價，扣除土地增值稅後餘額之三分之一，補償耕地承租人。前項補償承租人
    之地價，應由主管機關於發放補償或依法提存時，代為扣交。」平均地權條例第
    十一條第一項第二項定有明文；另依同條例施行細則第十條亦規定：「依法徵收
    之土地，以現金搭發土地債券，補償地價者，主管機關應．．．並依本條例第十
    一條第二項規定代為扣交」，足見上開主管機關代為扣交與承租人之規定，係主
    管機關之公法上之義務；而補償承租人規定，則係承租人得向主管機關主張之公
    法上請求權。另查歷年來耕地承租人對主管機關依據前開規定決定是否扣交及扣
    交之金額有異議時，實務見解亦認屬公法上爭議，此可參照最高行政法院（改制
    前為行政法院）最近之九十判字第二五七一號、九十年判字第一九三二號、九十
    年判字第一四二五號等判決甚明，是本件係屬公法訴訟無訛，本院應有審判權。
    至於出租人與承租人間，是否有私法上之法律關係存在，係屬民事法院認定之職
    權，自屬另事，合先說明。
乙、實體方面：
一、經查：系爭土地為參加人所有，系爭土地為新竹縣縣治遷建第二期區段徵收內之
    土地，被告業已核准土地所有權人即參加人以地價補償費一三、四四四、二○○
    元發給抵價地，（嗣於本件行政訟事件繫屬中之九十年十二月十八完成配地作業
    完竣），原告嗣於八十九年八月二十五日以其與土地所有權人間確有三七五租約
    存在，並要求被告給付四、四三四、四六○元之徵收補償費（並計息），遭被告
    否准等情，為兩造所不爭，並有新竹縣政府八十九年六月二十三日八九府地測字
    第八０一七三號函暨所附之明細表、被告八十九年十月十八日府地測字第一五九
    五四九號否准函在卷可考，堪認為實。原告不服，循序提起本件行政訴訟，主張
    ：原告於五十五年間起承租耕作系爭土地迄今，原告與地主間之三七五耕地租賃
    關係既然存在，並不因原告與參加人有無訂立書面租約而不同，被告應依平均地
    權條例第十一條第二項規定將所要發放予參加人之補償費代為扣交，被告怠於為
    之，原告自得請求被告給付該補償費等語。而原處分及訴願決定書否准原告所請
    ，其理由無非以：系爭土地上之三七五租約所載之承租人為彭阿貴，業佃雙方已
    自行協議補償並出具已依法補償承租人完竣之證明書（承租人彭阿貴已於五十年
    六月十六日死亡，其合法繼承人為彭統明等人）供審，原告並非登記之三七五租
    約承租人，並非合法承租人，被告並無扣交三分之一土地補償費之義務云云。是
    以本件兩造爭執要點要於：平均地權條例第十一條第二項之承租人是否以書面登
    記為必要？被告並未調查原告是否為系爭土地之承租人，而逕依三七五租約登記
    認定為系爭土地承租人是否違法？原告是否可逕行請求本件被告應扣交之三分之
    一徵收補償費？
二、本院判斷如下：
(一)、平均地權條例第十一條第二項之承租人是否以書面登記為必要？
    按「為貫徹扶植自耕農與自行使用土地人及保障農民生活，以謀國計民生均足之
    基本國策，平均地權條例第十一條規定，依法徵收及撥用之土地為出租耕地時，
    應就扣除土地增值稅後補償地價餘款之三分之一補償耕地承租人，其所稱耕地承
    租人指承租耕地實際自任耕作之自然人及合作農場而言。」業經司法院釋字第二
    ○八號解釋在案，另按「耕地三七五減租條例第六條第一項載「本條例施行後耕
    地租約應一律以書面為之，租約之訂立、變更、終止或換訂，應由出租人會同承
    租人申請登記」云云。係為保護佃農及謀舉證上便利而設，非謂凡租約之訂立、
    變更、終止或換訂，須經登記，始能生效。」亦經最高法院五十一年度台上字第
    二六二九號判例釋示在案，另最高法院五十一年度上字第四○二號，六十二年度
    台上字第一六四七號判例亦一再重申此旨。足見平均地權條例第十一條第一項第
    二項所指，主管機關應就扣除土地增值稅後補償地價餘款之三分之一補償耕地承
    租人，其所稱耕地承租人係指承租耕地實際自任耕作者，且該承租人並不以書面
    訂定者為限，原處分及訴願決定逕以三七五租約書面登記者，始認定為合法之承
    租人，自屬有誤解。
(二)、被告並未調查原告是否為系爭土地之承租人，而逕依三七五租約登記認定為系爭
    土地承租人是否違法？
１、經查：本件原告主張系爭土地原屬訴外人彭阿貴承租耕作，於彭阿貴死亡後，其
    繼承人彭統明、彭明火、彭明春並因轉業而拋棄承耕權，由原告於五十五年間起
    承租耕作迄今，其間原告並均按期繳納地租之事實，業據參加人於台灣新竹地方
    法院八十九年度重訴字第三十七號訴訟程序進行中於與對造協議簡化爭點時被告
    對於兩造間有租賃關係不爭執，此可參見該判決書被告陳述欄第(一)點，此外原告
    並提出原租約登記人彭阿貴之繼承人承租權放棄同意書（原證一）、原告確係耕
    作系爭土地之耕作能力證明書（原證二）、參加人之夫出具之系爭土地租榖收據
    （原證三）、歷年由原告所繳之台灣省新苗農田水利會會費徵收單原證四）為證
    ，另原告與參加人曾於七十年間，因為本件二一四及二二四號田地內部分耕地，
    受竹北鄉公所（現為竹北市公所）開闢作產業道路爭執而涉訟，參加人於該事件
    內亦明白自認伊所有坐落竹北鄉○○○段系爭二一四號及二二四號田地，確自五
    十五年間出租予原告耕作無訛，此亦有最高法院七十年度台上字第三九三八號民
    事判決等為證（原證五），以上證據均可證明原告為系爭承租耕地實際自任耕作
    者，但被告之原處分中均未為審酌，自有未合。
２、再依上開證據顯示，原告係於彭阿貴死亡後，其繼承人彭統明、彭明火、彭明春
    並因轉業而拋棄承耕權，而直接與參加人成立租賃關係，並非由原租約登記人彭
    阿貴之繼承人轉租而來，此由系爭土地租榖收據係由參加人之夫出具可得，是應
    無原租約登記人彭阿貴之繼承人讓與租賃權之問題。另再參照原告於五十五年間
    所出具之使用同意書係原告與對系爭土地之所有權人，更可見系爭土地之土地租
    賃關係應存在於原告與參加人間。至於該使用同意書「載明「承租人甲○○現有
    耕作權日後地主倘若變動賣與他人時，承租人斷不得要求地主所有權利金」等文
    字，係指系爭土地所有權出賣他人之土地變動所為之約定，應不是指政府單方公
    權力行使之土地徵收而言，況在書具同意書當時，亦無從預知本件於三十年後被
    徵收，所以因徵收所生之補償費給付問題，應非該同意書之內容所涵括，是該同
    意書並不足以為原告不得請求被告扣交土地徵收補償費三分之一之依據。
３、況被告早知原告與參加人及原租約登記人彭阿貴之繼承人間有三七五租約爭議，
    原告並於八十八年十一月十九日申請調解其業佃糾紛，此有台灣新竹地方法院八
    十九年度重訴字第三七號判決被告陳述（即本件行政訴訟參加人）欄第(二)後段有
    謂「「另新竹縣政府亦指示被告應與彭阿貴之繼承人就補償事宜達成協議，此部
    分被告並無法作任何決定，而係在新竹縣政府之要求下與彭阿貴之繼承人進行和
    解協議，」等語可得，被告既為系爭土地補償費發放之主管機關，自應依前引平
    均地權條例第十一條第一項第二項及司法院釋字第二○八號解釋認定何者為實際
    自任耕作者，始可謂盡職權調查之能事。詎被告仍逕以登記之三七五租約原租約
    登記人彭阿貴之繼承人，為系爭土地之承租人，而依參加人與原租約登記人彭阿
    貴之繼承人間所作之協議書，作為核准參加人即土地所有權人之地價補償費一三
    、四四四、二○○元發給抵價地之依據，而未依平均地權條例第十一條第一項第
    二項規定、司法院釋字第二○八號解釋及前引相關判例所釋示，調查上開足以證
    明原告為實際耕作人之證據，顯有未盡調查事實之違法。
４、綜上所述，本件依平均地權條例第十一條第二項，由主管機關於發放補償時，代
    為扣交之補償費予耕地承租人，其所謂耕地承租人係指承租耕地自任耕作者而言
    ，不以書面登記為要件，被告逕依登記之三七五租約承租人認定為承租人，而否
    准原告請求扣交之處分，自有未合，訴願決定未予糾正，亦嫌疏略。原告執以指
    摘，為有理由，原告聲明求為撤銷訴願決定及原處分，即無不合，應予准許，應
    由本院將訴願決定及原處分均予撤銷。
(三)、原告是否可逕行請求本件被告應扣交之三分之一徵收補償費？
    本院就原告訴之聲明第二項曾行使闡明，命為正確之訴之聲明，原告仍堅提給付
    訴訟，請求如訴起訴狀所載之「被告應給付原告四、四三四、四六六元之徵收補
    償費」（本院九十一年五月七日準備程序筆錄及審判筆錄），惟本件被告是否應
    予核准扣交三分之一土地徵收補償款，尚應由被告依原告所提之證件及其他要件
    審核之，是原告本項請求之外觀雖為給付訴訟，本院自不受其主張之拘束（行政
    訴訟法第一百二十五條第一項參照），應認定為行政訴訟法第五條第二項之課予
    義務訴訟。況本件原告於八十九年八月二十五日之申告（請）函亦係依法申請被
    告作成給付上開補償費之決定，經被告駁回，再以相同理由循序提起本件行政訴
    訟，是本件訴之聲明第二項應係行政訴訟法第五條第二項課予義務訴訟無訛。經
    查本件被告除應另行審酌除本件爭點，原告是否具其他得扣交之要件外，另本件
    被告於本件行政訴訟事件繫屬中之九十年十二月十八業已完成配地作業予參加人
    完竣，此有被告九十一年五月十七日府地測字第○九一一○○五○九五九號函可
    按，則被告如何再計算抵費地？如何追討？是否與本件應扣交之三分之一土地徵
    收補償費有關聯，仍應由被告調查事實決定之，原告請求判決命被告給付上開徵
    收補償費之處分，並未達全部有理由之程度，爰參照行政訴訟法第二百條第四款
    規定之意旨，原告在請求撤銷原處分及訴願決定部分及命行政機關遵照本院判決
    之法律見解對原告作成決定部分為有理由，其餘部分，不應准許，應予駁回。
據上論結，本件原告之訴為一部有理由，一部無理由，爰依行政訴訟法第二百條第四
款、第一百零四條、民事訴訟法第七十九條但書，判決如主文。
中　　華　　民　　國　　　九十一　　年　　　七　　　　月　　　三　　　　日
                 　　　　 　　臺 北 高 等 行 政 法 院  第 五 庭
                                          審 判 長 法  官  葉百修
                                                   法  官  帥嘉寶
                                                   法  官  劉介中
右為正本係照原本作成。
如不服本判決，應於送達後二十日內，向本院提出上訴狀並表明上訴理由，如於本判
決宣示後送達前提起上訴者，應於判決送達後二十日內補提上訴理由書（須按他造人
數附繕本）。
中　　華　　民　　國　　　九十一　　年　　　七　　　　月　　　三　　　　日
                                                   書記官  黃明和
